臺灣板橋地方法院民事判決　　　　　　　　96年度親字第19號
原　　　告　丙○○
法定代理人　甲○○
被　　　告　乙○○
上列當事人間否認生父事件，前經本院於民國96年3 月20日言詞
辯論終結，茲本院判決如下：
    主      文
確認被告乙○○與原告丙○○間父女親子關係不存在。
訴訟費用由被告負擔。
    事實及理由
一、本件原告主張其生母甲○○與被告乙○○於民國83年12月24
    日結婚，嗣雙方於94年12月5 日離婚，然婚後原告之母與訴
    外人陳益文相戀，並於94年4 月18日與訴外人陳益文生下一
    女即原告，被告對原告非自其受胎所生之子亦知之甚稔，惟
    因民法第1063條第1 項之規定，原告被推定為生母甲○○與
    被告於婚姻存續中受胎所生之婚生子女，戶政機關並依此登
    記被告為原告父親，因原告之母於95年10月17日已與訴外人
    陳益文結婚，原告生父即訴外人陳益文希望原告認祖歸宗，
    原告爰依民事訴訟法第247 條規定，訴請確認被告與原告父
    女親子關係不存在，並聲明求為判決如主文所示。被告則同
    意原告之請求，陳稱：原告確實不是伊的小孩等語。
二、原告主張其生母甲○○與被告乙○○於83年12月24日結婚，
    嗣雙方於94年12月5 日離婚，然婚後原告之母與訴外人陳益
    文相戀，並於94年4 月18日與訴外人陳益文生下一女即原告
    ，是原告並非其母甲○○自被告受胎所生，僅因法律規定而
    推定原告之父為被告等事實，業據原告提出記載相符之戶籍
    謄本為憑，而原告之生父實係訴外人陳益文之情，亦經原告
    提有其與訴外人陳益文經ＤＮＡ親子血緣關係鑑定結果顯示
    訴外人陳益文與原告之父女關係確定率為99.9992%，即訴外
    人陳益文是原告親生父親之財團法人長庚紀念醫院林口醫學
    中心臨床病理科96年2 月5 日親子鑑定報告書附卷足憑，是
    原告主張其非生母甲○○自被告受胎所生，要屬真實，自堪
    採信。
三、按民法第1063條第1 項、第2 項規定：「妻之受胎，係在婚
    姻關係存續中者，推定其所生子女為婚生子女。前項推定，
    如夫妻之一方能證明妻非自夫受胎者，得提起否認之訴。但
    應於知悉子女出生之日起，一年內為之。」自該條文文義解
    釋，得提起否認之訴之人僅限於夫妻之一方，子女則不在其
    列。惟依93年12月30日司法院大法官會議釋字第587 號解釋
    意旨：「子女獲知其血統來源，確定其真實父子身分關係，
    攸關子女之人格權，應受憲法保障。民法第一千零六十三條
    規定：『妻之受胎，係在婚姻關係存續中者，推定其所生子
    女為婚生子女。前項推定，如夫妻之一方能證明妻非自夫受
    胎者，得提起否認之訴。但應於知悉子女出生之日起，一年
    內為之。』係為兼顧身分安定及子女利益而設，惟其得提起
    否認之訴者僅限於夫妻之一方，子女本身則無獨立提起否認
    之訴之資格，且未顧及子女得獨立提起該否認之訴時應有之
    合理期間及起算日，是上開規定使子女之訴訟權受到不當限
    制，而不足以維護其人格權益，在此範圍內與憲法保障人格
    權及訴訟權之意旨不符。最高法院二十三年上字第三四七三
    號及同院七十五年台上字第二○七一號判例與此意旨不符之
    部分，應不再援用。本件聲請人如不能以再審之訴救濟者，
    應許其於本解釋公布之日起一年內，以法律推定之生父為被
    告，提起否認生父之訴。其訴訟程序，準用民事訴訟法關於
    親子關係事件程序中否認子女之訴部分之相關規定，至由法
    定代理人代為起訴者，應為子女之利益為之。」認上開規定
    使子女之訴訟權受到不當限制，而不足以維護其人格權益，
    而有違憲之情形。然而，除該件聲請解釋者外，關於其他個
    案之子女是否亦得提起該類否認親子關係存在之訴訟乙節，
    茲分析如下：
（一）按「子女獲知其血統來源，確定其真實父子身分關係，攸
      關子女人格權，應受憲法保障。」業經司法院大法官會議
      第587 號解釋加以確認。該號解釋並據此宣告民法第1063
      條得提起否認之訴者僅限於夫妻一方之規定違憲，並宣告
      最高法院23年上字第3473號及同院75年台上字第2071號判
      例不再援用，以符合憲法保障人格權及訴訟權之意旨。
（二）關於司法審查制度憲法學理上有「抽象審查」及「具體審
      查」之分。查我國司法審查制度，除政黨違憲審查外（司
      法院大法官審理案件法第19條），皆為抽象審查（司法院
      大法官審理案件法第五條），釋憲機關係脫離個案而就法
      令有無違憲進行審查，且我國尚未引進類如德國具體審查
      之「憲法訴願」（Verfassungsbeschwerde） 制度，可知
      我國大法官會議解釋之效力並非單純只有個案救濟之功能
      。
（三）為貫徹憲法保障子女確定其真實父子身分關係之人格權及
      訴訟權，依上開大法官會議解釋，足認子女之法定代理人
      得為子女之利益，準用民事訴訟法關於親子關係事件程序
      中否認子女之訴部分相關規定，代為提起確認親子關係之
      訴。否則，除了聲請解釋者以外之子女皆須經訴訟程序，
      並經駁回確定後，再一一提請大法官會議解釋以獲得救濟
      ，如此如何保障子女之人格權及訴訟權？此顯與該號解釋
      之意旨相違背。
（四）再者，自該號解釋立即宣告最高法院32年上字第3473號及
      同院75年台上字第2071號判例違憲，不得再援用之精神以
      觀，大法官既認為其他子女得提起訴訟以確認其真實父子
      身分關係，則該號解釋應具有類似對世效力，始符合該號
      解釋保障子女獲知血統之人格權及訴訟權之意旨。
（五）退步言之，最高法院23年上字第3473號及同院75年台上字
      第2071號判例與此意旨不符之部分，既已不再援用，則凡
      子女受有確認判決法律上利益者，即得提起確認親子關係
      不存在之訴。本件原告受婚生推定為被告之子女，惟原告
      實與被告無血緣關係，原告自得提起確認其與被告間之親
      子關係不存在之訴，以除去私法上身分地位不安之狀態，
      具有確認利益。
（六）依上所述，本件原告提起本件確認親子關係不存在之訴，
      符合原告利益，應准予提起。
四、從而，本件原告生母甲○○於94年4 月18日產下原告之時，
    經回溯其受胎期間係在甲○○與被告婚姻關係存續期間，依
    法雖應推定原告為甲○○與被告所生之婚生子女，然如上所
    述，原告既非原告生母甲○○自被告受胎所生，其二人間並
    無任何血緣關係，原告據以請求確認其與被告間之父女親子
    關係不存在，於法洵屬有據，應予准許。
五、訴訟費用負擔之依據：民事訴訟法第78條。
中　　華　　民　　國　　96　　年　　4 　　月　　3 　　日
                  家事法庭  法　官　葉靜芳
前開正本證明與原本無異
如對本判決不服，得於判決正本送達後20日內向本院提出上訴狀
（須按他造人數附繕本）。
中　　華　　民　　國　　96　　年　　4 　　月　　3 　　日
                            書記官　鄒秀珍
